臺灣高等法院臺南分院刑事判決　　　九十一年度重上更(二)字第四三九號　 善股
　　　上　訴　人
　　　即　被　告　庚　○　○
　　　右二人共同
　　　選任辯護人　黃　俊　達
　　　上　訴　人
　　　即　被　告
　　　右二人共同
　　　指定辯護人　本院公設辯護人　壬　○　○
右上訴人因妨害自由案件，不服臺灣嘉義地方法院八十五年度訴字第一四二號中華民
國八十五年十月十一日第一審判決（起訴案號：臺灣嘉義地方法院檢察署八十五年度
偵字第四八七號），提起上訴，判決後，經最高法院第二次發回，本院判決如左：
      主      文
原判決撤銷。
庚○○共同以非法方法剝奪人之行動自由，處有期徒刑柒月。
戊○○、丑○○共同以非法方法剝奪人之行動自由，各處有期徒刑陸月，如易科罰金
以佰元折算壹日。
子○○共同以非法方法剝奪人之行動自由，累犯，處有期徒刑肆月，如易科罰金以
佰元折算壹日。
      事      實
一、庚○○、戊○○、丑○○三人出資合夥在臺南縣新營市○○路○段三二○號（嗣
    遷至同市○○路三一五號）經營皇達汽車當舖（由丑○○一人出名申請核准設立
    ），自民國（下同）八十三年四月間某日起至八十四年八、九月間止，在上址皇
    達汽車當舖內及雲林縣北港鎮○○路二十一號戊○○住處，連續借予亦曾從事汽
    車當舖，知汽車當舖借款利息多較一般民間放款為高之己○○新臺幣（下同）十
    萬元、二十萬元、三十萬元不等之款項多次，利息以月息五分（即年息百分之六
    十）計算，並於第一次借款時自本金先扣第一個月利息（即借十萬元先扣五千元
    至一萬元不等），且要求己○○應同時簽發同額之本票及支票擔保，庚○○、戊○○、丑○○三人以此方法總共貸予己○○本金約有四百餘萬元，並已取得己○○償還之本息約三百餘萬元，其餘未償還之本金及利息，因己○○於所簽發之支
    票、本票屆期無法兌現，且所生之利息未支付，戊○○等三人乃要求己○○先後
    分別另簽發己○○本人名義之本票及其父辛○○名義之支票多張，換回前開部分
    到期之支票或本票，金額共有六百零四萬二千元，戊○○等三人取得上開支票、
    本票後，推由庚○○出名先後分別持上開票據向原審法院聲請假扣押、支付命令
    、本票准許強制執行之裁定。
二、子○○曾於八十一年一月及十月間，因違反麻醉藥品管理條例案件，經臺灣雲林
    地方法院先後分別判處有期徒刑十月、七月確定，於八十三年十月三日接續執行
    完畢，猶不知悔改，復因庚○○、戊○○、丑○○見己○○逃避不清償前開借款
    本金及利息，三人心有未甘，共同商議以強押己○○或其家人方法逼討前開本金
    及利息債務，乃共同基於妨害自由之犯意聯絡及行為分擔，先由庚○○依報章廣
    告出面委由徵信社人員二人（一人為乙○○，一人姓名、年籍不詳）尋找己○○
    家人，於八十五年一月十六日，該徵信社人員電告庚○○、戊○○、丑○○等人
    已尋獲己○○之妻丁○○，刻正在嘉義市○○街四十三號三樓之一癸○○會計事
    務所內上班，庚○○、丑○○與戊○○三人以及知情且有犯意聯絡、行為分擔之
    洪仁甫（原審審理中死亡，業經原審判決公訴不受理確定）、子○○等五人，於
    同日下午五時四十五分許，五人分乘二輛自小客車趕抵上址，經按電鈴由癸○○
    開門後，除由子○○在該事務所門外把風，餘四人立即進入該事務所客廳內，丁○○見狀即躲藏於吧台下，惟為庚○○發現，即叫丁○○大嫂，並稱已找很久，
    要丁○○出來與渠等出去談，丁○○稱債款與渠無關，要他們去找渠先生談，丁○○不願意出來，丑○○與洪仁甫二人即進入吧台強拉林女，林女抱住吧台旁柱
    子喊叫其非債務人，不要找其等語，庚○○、戊○○又加入強拉林女，林女無法
    掙脫，遭剝奪行動自由，癸○○見狀上前阻止，戊○○甚為不滿，即用手猛力推
    撥癸○○，致陳女後退站立不穩而倒地，陳女站起後續要阻止其等強行捉拿丁○○，戊○○又上前拉扯癸○○，並出手掌摑陳女，至陳女項鍊被扯斷掉落地上，
    癸○○乃拿電話欲報警，丑○○即扯掉電話線以強暴方法阻止癸○○報警（癸○○受傷、毀損部分，未據告訴），庚○○則在一旁幫忙拉推丁○○已至該事務所
    之大門附近，丁○○見癸○○無辜被其牽累受攻擊，且見庚○○等人非將其帶走
    不可，大叫稱癸○○與你們無關，不要傷害她，我與你們走就是等語，丁○○在
    被此種強暴、脅迫情形下，身心已無法抗拒，行動已受到拘束，不得已乃與戊○○等外出，走出室外後丁○○又折回立於門口玄關向癸○○交代私事，此時庚○○等人環繞於丁○○背後，防止丁○○逃逸，丁○○於玄關處與癸○○交談完畢
    ，庚○○與戊○○即先押林女步行下樓，丑○○、洪仁甫則尚留於屋內監看癸○○等以防報警，並以衛生紙擦拭其等碰觸過之物品以湮滅犯罪證據，子○○則仍
    留站於門外把風警戒，未幾子○○向屋內之丑○○等作手勢表示可以走了，三人
    即離去，五人將林女強押上車駛往嘉義仁義潭方向，本欲將林女押至該處丑○○
    某友人之空屋內控制行動自由，以逼迫己○○出面清償上開本金及利息，惟因該
    空屋無水、電等，乃於途中改變主意，改押丁○○至嘉義市○○街四十一號戊○○不知上情之友人羅名男經營之電動玩具店（一樓）之二樓住處，期間五人並由
    戊○○、庚○○二人左右兩旁緊坐於林女旁邊，且於林女如廁時由洪仁甫緊跟監
    視，限制剝奪丁○○行動自由，並以上開電話命丁○○撥打與其夫己○○，戊○○在電話中要脅己○○先還二百萬元，否則不放回其妻，經己○○報警，至同日
    晚上七時四十分許，為警查出戊○○等以行動電話發話地址，前往搜捕時，戊○○五人在上址正押林女下樓欲改換地點，為警當場查獲，丁○○始重獲自由。
三、案經嘉義市警察局第二分局報請臺灣嘉義地方法院檢察署檢察官偵查起訴。
      理      由
一、訊據上訴人即被告戊○○、庚○○，均矢口否認有上開妨害自由犯行，辯稱：其
    等至癸○○之會計事務所找丁○○，係要請其找己○○出面解決債務，並未強拉
    押走丁○○，係丁○○自願跟渠等出來，外出後並未限制林女之行動自由。且證
    人乙○○證稱丁○○跟被告出去後又有回來拿皮包，證人即警員丙○○證稱當時
    丁○○在樓下打電動玩具，足見丁○○行動並未受拘束，又證人甲○○並證稱丁○○當時神色無異，亦見丁○○行動自由並未受剝奪，而係自願與被告外出，且
    外出期間未受拘束云云；上訴人即被告丑○○雖經傳喚未到庭辯論，然其前此訊
    問時亦矢口否認有上開妨害自由犯行，亦辯稱係丁○○自願跟渠等出來，外出後
    並未限制林女之行動自由云云；另上訴人即被告子○○辯稱：其因剛好與戊○○
    至台南送羊肉，才一起至癸○○事務所，而其因有尿毒症，身體不適，非一同上
    至五樓，其後來至五樓門口非從事把風云云。惟查：
（一）右揭事實業據被告庚○○、戊○○、丑○○、洪仁甫、子○○於警訊時供承在
      卷，核與被害人丁○○、證人癸○○指證之情節大致相符：
    (一)被害人丁○○八十五年一月十六日第一次警訊時即供稱：「我因被歹徒強押上
      車：：：被關在裡面約半小時之久，歹徒又要轉移陣地，正要帶我離開不知往
      何處，剛好警方即時趕到：：五人合力強拉推我上車，由戊○○開車，庚○○
      坐於我旁邊控制我，強拉著我左手，我因害怕在車上不敢亂動，另丑○○、洪
      仁甫、子○○另乘一部車在後面：：又駛往市區○○街電動玩具店，強拉我二
      樓，坐於客廳內，庚○○及戊○○坐在我兩旁看管我，另洪仁甫、丑○○、子
      ○○也都在客廳內監視我，庚○○強迫我打電話呼叫我丈夫：：：」（見警卷
      第二十六至二十八頁）；同日第二次警訊時亦供稱：被強押時「沒辦法逃脫」
      （見警卷第二十九頁），即被害人丁○○於警訊時已指訴其係「被強押離開癸○○事務所，且之後行動均受控制」。
    (二)證人癸○○八十五年一月十六日於警訊時亦供稱：「：：戊○○才未打我，反
      過來拉著丁○○與其中一人庚○○押著丁○○出去，出去前戊○○說（用台語
      ）如果你敢報警，這間厝你不用住了：：：」（見警訊第三十一、三十二頁）
      ，即證人癸○○於警訊時亦稱丁○○係被強押離開。
    (三)被告庚○○八十五年一月十六日於警訊時亦供稱：「：：因我與戊○○、丑○○、洪仁甫、子○○等【強押】丁○○：：丁○○當時即抓住客廳內之吧台，
      戊○○和洪仁甫即強制將丁○○押下樓，由戊○○駕車，我押丁○○坐於後座
      ，另：：：我即押丁○○上該店二樓客廳：：因為我們找不到己○○，就強押
      丁○○：：」（見警卷第六至八頁），即被告庚○○於警時亦供承有強押丁○○之情事。
    (四)被告戊○○八十五年一月十七日於警訊時供稱：「：：【強押】丁○○，要她
      找其丈夫己○○出面處理債務問題：：（你為何要拉扯癸○○？）因她反對我
      押走丁○○：：我們才商議要來嘉義帶走丁○○強逼己○○談論債務問題」（
      見警卷一至四頁），被告戊○○於警時亦供稱有強押丁○○。
    (五)被告丑○○八十五年一月十六日於警訊時亦供稱：「：：：避不見面，才【押
      】丁○○向己○○討債：：之後，戊○○與庚○○就以手強行要將丁○○【押
      走】：：因我覺得台林街是電動玩具店公共場所較為不好，所以我另聯絡另一
      位朋友於世賢街附近，打算將丁○○帶去那裡：：，丁○○先抱住吧台下柱子
      ，但被我們拉出：：我及戊○○、洪仁甫、庚○○四人均有強行拉著丁○○離
      開現場，而子○○則在旁邊阻著其他人：：」（見警卷九至十一頁），由被告
      丑○○之供詞，可知被告等有強押丁○○，且警方查獲前正準備更換地點。
    (六)已死亡的被告洪仁甫八十五年一月十六日於警訊時亦供稱：「：：戊○○說他
      遭己○○借錢不還，他不甘心，夥同我們等五人前去嘉義【押】許永的老婆出
      來：：這時戊○○就叫我及丑○○把丁○○【押走】，這時丁○○反抗：：：
      這時我及丑○○二人各拉住丁○○左右各一手臂，戊○○則拉癸○○，然後我
      將丁○○交由丑○○、戊○○、庚○○帶走，我與子○○則留在現場：：，我
      們因怕癸○○報警，特別留下來控制的：：我們押走丁○○沒有毆打她，只有
      限制她的行動自由，她走到喇裡就跟到哪裡」（見警卷第十三至十六頁），
    (七)綜上，足見被害人丁○○確係遭被告等人強行押走，至警方查獲前，被害人之
      行動自由已受剝奪。
（二）迨至偵查審時，被告等人均矢口否認有強押丁○○之犯行，並以上開情詞置辯
      ，然查被告等人共同至上址癸○○事務所強押丁○○妨害其行動自由等情，已
      分別據被害人癸○○、證人丁○○於偵審時分別到庭供述綦詳（見偵查卷第三
      十四頁至三十六頁、六十四頁至六十五頁；原審卷第二五０頁至二六０頁），
      且癸○○受被告戊○○攻擊推打跌倒，拉扯斷項鍊落地，仍表示不提出告訴，
      則其等所供述所見被告四人（子○○在外把風），如何強力捉拉丁○○、門外
      有一人把風、及其阻止時對其施暴等情，應非子虛，參以被告丑○○於本院前
      審亦供承：伊與戊○○、洪仁甫、庚○○有進入事務所，子○○沒進入，洪仁
      甫有走到丁○○身邊，而【戊○○是以手拉癸○○】等語（見本院前審卷八十
      九年三月十四日訊問筆錄）；被告戊○○於本院前審亦供承：那時是【有碰到
      】癸○○身體，而她的項鍊很輕，碰到衣服即掉下來等語（見本院前審卷八十
      九年三月十四日訊問筆錄），衡情設若被告未以暴力要丁○○外出，則證人癸○○何須加以阻止，被告戊○○又何須推撥陳女？癸○○既因為阻止被告等強
      拉林女外出，而被撥倒在地且胸前項鍊亦被扯斷，已可證被害人丁○○受暴力
      強拉無訛，被害人丁○○陳稱其見癸○○因其事情，遭被告推撥跌倒，不得已
      才說不要再傷害其老板娘，其願跟被告等出去，其出去非主動自願者等語，與
      常情相符，足堪認被告等有強押丁○○外出之情事。
（三）證人乙○○（依癸○○所稱應係徵信社之人員，本院查詢其電話所留台北之住
      址，雖人已住在該處，惟街電話者仍證實其從事徵信業）雖證稱有見到丁○○
      再回來，然當日到來之客戶為徵信人員，已據癸○○於警訊時即指明在卷，其
      證詞難免偏頗被告，本無疑義。且證人癸○○於本院調查時亦再補充說明：「
      ：：事後我才知道他們（該二名客戶）是徵信社的：：丁○○和他們幾個人走
      到大門口等電梯時（嗣後用走樓梯的），我站在玄關，丁○○有回來跟我交待
      ，她說有些東西放在皮包，有些東西放在我抽屜內，因為她是我的私人祕書，
      我的金錢往來都是由她處理，所以她要交代她替我做的事，當時【被告等人站
      在她後面】，我事後回想，他們一進門就叫大嫂，並問她『阿瑞人在那裡？』
      ，他們應該原來就認識，他們要丁○○出去一下，丁○○說欠錢的不是她，抓
      吧台圓柱【不肯】跟他們去，因為丁○○是我的員工，我必須保護她，所以我
      上前要阻止他們【強拉】，他們其中一人就推我一下：：在拉扯間不小心把我
      胸前的項鍊扯斷了，丁○○【怕他們再對付我】，就自己站起來說要跟他們走
      ，他們【一群人就圍著】她走出去，他們在等電梯時，我走到玄關口，丁○○
      又走回來，在門口跟我交待事情，戊○○等人就站在丁○○後面：：他們剛開
      始就要強拉她，丁○○抱住柱子不肯跟他們走，後來是看到我那個樣子才跟他
      們走」（見本院卷九十一年十一月二十日訊問筆錄）。足見丁○○於遭被告帶
      走後雖有再回來（其實也僅到門口玄關），然當時被告尚站於丁○○身後，衡
      情丁○○亦不敢反抗，因而乙○○所證丁○○有再回來一節，並不能因而即認
      丁○○係自願與被告外出。
（四）又雖則證人癸○○於本院上訴審到庭證稱：「丁○○和他們（被告等人）有認
      識，他們叫丁○○大嫂，叫丁○○出去外講」、「丁○○沒有躲在柱子下」、
      「不是押走，是跟他們一起離開」（見上訴審卷第一五一頁），然此證詞不僅
      與癸○○前後所證不符，且依當時情境以觀，證人當時另案在押，被提在被告
      及選任辯護人面前充當證人，其證詞本期難不利於被告，況綜觀證人癸○○此
      部份所證，寥寥數語，語多保留，甚至稱「丁○○沒有躲在柱子下」，顯見證
      人當時係因壓力下所為迴護被告之詞，與事實相去甚遠，不足採信，本無疑義
      ，即連證人丁○○於本院前審雖又證稱：「對於警、偵訊時之供述係誇大其詞
      」，然亦證稱丁○○確實有【躲到吧台下及證人有與被告拉扯】之情事（見本
      院更審卷第一三五頁至一三六頁），衡情若丁○○自願與被告外出，丁○○又
      何必躲到吧台下，參以被告等人早已四處尋找丁○○夫妻，丁○○已心知肚明
      ，甚至於癸○○證稱丁○○與他們出去後，事務所另外一位會計小姐說：丁○○在一個月前寫了這張紙條說若是她有什麼事，就是那些人做的，她就拿出那
      紙條，上面有寫那些人的家庭背景及家裡電話等，那時丁○○先生即住在伊事
      務所對面我家供他居住，伊即拿紙條去給丁○○先生看等語（見本院更審卷第
      一三六頁），顯見丁○○係因知道躲不過被告等人之追尋，且見丁○○為了她
      吃了苦頭，為避免其他人再遭傷害，在心理已無法抗拒下才不得已跟被告出去
      。
（五）證人即當時查獲之警員丙○○於本院前審作證時雖證稱：「我們進去時，被告
      等人是在樓梯間要下去，沒有看到丁○○，我們問他們丁○○在何處，那時剛
      好看到丁○○她在一樓打電動玩具，不是跟他門一起走下來等語（見本院更審
      卷第一三四頁，八十九年三月十四日訊問筆錄），然此不惟與被害人丁○○所
      指訴於電動玩具店之行動受限制之證詞不同，且與被告丑○○上開所供：「因
      我覺得台林街是電動玩具店公共場所較為不好，所以我另聯絡另一位朋友於世
      賢街附近，打算將丁○○帶去那裡」等語，亦不相同。況其證述之情形與證人
      丙○○於查獲之初替被告戊○○製作之筆錄所載：「我們五人【帶丁○○下樓
      】時為警當場查獲」之情節亦不相同（見見警卷第三頁反面最後第二行），已
      見警員丙○○上開證詞顯然記憶有誤，何況證人甲○○於本院交互詰問時猶稱
      ：「他們進來時我有看到一個女孩子跟他們一起進來，但是我不知道什麼事，
      後來警察有進來」，即對被告辯護人所詰問：「（妳坐的位置有任何人上下樓
      梯時，妳都可以看得到嗎？）有人上下樓梯都會經過我坐的櫃台」（見本院九
      十一年十月三十日審理筆錄）。徵之證人甲○○所證，顯見丁○○上樓後即未
      下樓，更無離開被告自己去打電動玩具之情事。更何況丙○○九十一年十二月
      四日於本院審理交互詰問時亦強調：「當天我們到達嘉義市○○街四十一號電
      玩店時，剛好被告等人要下樓。（問：證人當時丁○○人在哪裡？）在我印象
      中，當時丁○○是【跟他們一起下來的】。（問：證人當時你怎麼作證你先看
      到被告，然後在一樓看到丁○○？）我的印象中，是看到丁○○和他們一起下
      樓，【不是看到丁○○在一樓打電玩】。（問：證人你在本院前審作證時為何
      說：我們進去時，被告等人在樓梯間要下去，沒有看到丁○○，我們問他們丁○○在何處，那時剛好看到丁○○她在一樓打電動玩具，不是跟他們一起走下
      來？（提示更一卷第一三四頁）我的印象中，是看到丁○○和他們一起下樓，
      不是看到丁○○在一樓打電玩。（問：證人到底當時丁○○是跟被告他們一起
      下樓，還是她一人在樓下打電玩？請你再仔細回想。）我的印象中，當時應該
      是丁○○和他們是一起下來，不是丁○○一人在樓下打電玩。」（見本院九十
      一年十二月四日審理筆錄），足見證人丙○○於本院前審作證時所證：「剛好
      看到丁○○她在一樓打電動玩具，不是跟他門一起走下來」等語，應係記憶有
      誤，與事實不符。
（六）證人即在嘉義市○○街四十一號經營吉馬電動玩具店之羅名男於本院上訴審雖
      證稱：「戊○○、丑○○、庚○○、子○○四人到我樓上的事，我知道。戊○○帶一女的朋友過來在樓上泡茶聊天談事情，後來才知道是己○○的太太，己○○的太太有時到樓下打電動玩具，戊○○沒跟下去，他們可自由活動，我買
  飯給他們吃，他們像朋友在聊天．．」等語（見本院上訴審卷第五十七頁背面
      ），復於本審前審證稱：是戊○○打電話給伊稱要帶朋友來泡茶，進來時是男
      女朋友，就上來二樓泡茶聊天，沒有異樣，共有四位及一位女孩子，他們進來
      在聊天，沒有押她的樣子，伊替他們叫飯用餐，他們在那裡泡茶聊天，伊不認
      識那女孩子，伊以為係戊○○女朋友，她有下樓，伊以為她下樓去上廁所，後
      來伊看到她在打電動玩具，他們吃完飯後要下樓，警方就來了，伊沒有看到他
      們係挾持的樣子等語（見本院更審卷第八十二頁、八十三頁），然羅名男提供
      處所供被告拘束丁○○，其是否有幫助被告妨害丁○○之自由，已值探究，證
      人居此微妙關係（可能涉案），且為被告之友人，本即期難要求證人羅名男為
      據實陳述（惟仍有偽證之適用），況其所證與上開職員甲○○所證未見丁○○
      下樓已有不同，且羅名男於警訊時即供稱：伊僅認識戊○○，他說要來泡茶，
      沒有說要做何事，他們晚上七點來，他們是一起走上二樓等語（見警局卷第二
      十四頁正、反面），並未供稱丁○○有下去打電動玩具，再參以設若丁○○可
      以獨自到樓下打電動玩具，何以不離開逃走，凡此均足證證人羅名男所證因係
      自身有利害關係，所以證詞迴護被告而不足採。至於受僱該電動玩具店之證人
      甲○○於本院及本院上訴審所證：以前在嘉義市吉馬電動玩具店工作時曾見過
      被告等一次，其在樓下看店，被告等進來即直接上樓去，其還見一女子隨同上
      樓，該女子神色與常人無異等語，應係自己的觀感，並不足以證明丁○○之行
      動為自由，附為敘明。
（七）又被告子○○當時有一同至癸○○事務所，守於門外，且有與被告庚○○等人
      一同行動至電動玩具店等情，亦據被害人丁○○、證人癸○○指證歷歷，且被
      告子○○於八十五年一月十七日警訊時亦供稱：「：：由庚○○、戊○○、洪
      仁甫、丑○○等人入內，【我則留在門外看守】，過了一會兒就由戊○○、庚○○二人押著丁○○出來走樓梯下去地下室將丁○○帶走，然後我則又留在門
      外等候洪仁甫、丑○○二人，約過了一會兒，我們三人就由丑○○駕駛：：，
      我們三人就前往一所學校前與戊○○、庚○○會合後，就將丁○○押往：：我
      並沒有參與押人，我只是在門外看守而已：：」（見警卷第二十頁），足見被
      告子○○當時係擔任把風的工作，再參以其始終與被告庚○○等人一起行動，
      益徵其就押走丁○○一節，與被告庚○○等人應有犯意之聯絡及行為之分擔。
（八）綜上所述，被害人丁○○應係不得已而遭被告等人押走，其行動自由應已經遭
      到限制無訛，被告等人所辯係丁○○自願隨其等外出云云，與常理不合，與事
      實更是有異，應係被告等人嗣後畏究圖卸刑責之詞，均不足採。被告庚○○、
      戊○○、丑○○、子○○之犯行，均堪認定，應依法論科。
二、核被告庚○○、戊○○、丑○○、子○○四人所為均犯刑法第三百零二條第一項
    以非法方法剝奪他人行動自由罪。被告等四人與洪仁甫間有犯意聯絡及行為分擔
    均為共同正犯。至於刑法第三百零二條之妨害自由罪，係妨害他人自由之概括規
    定，如以使人行無義務之事，或妨害人行使權利為目的，而其強暴、脅迫復已達
    於剝奪人行動自由之程度，即只成立本罪，不應再依同法第三百零四條論處（最
    高法院八十七年度台上字第二三三七、一０六六、六一九號判決參照），因而被
    告丑○○扯斷電話線阻止癸○○報警，並恫嚇癸○○不得報警等情，不另再依同
    法第三百零四條之強制罪處斷。又被告子○○曾於八十一年一月及十月間，因違
    反麻醉藥品管理條例案件，經臺灣雲林地方法院先後分別判處有期徒刑十月、七
    月確定，於八十三年十月三日接續執行完畢，此有臺灣嘉義地方法院檢察署刑案
    資料查註記錄表附卷可憑，其於有期徒刑執行完畢後五年內再犯有期徒刑以上之
    本罪，為累犯，應依刑法第四十七條規定加重其刑。
三、原審依以非法方法剝奪人之行動自由罪，分別量處戊○○、丑○○各有期徒刑一
    年六月，子○○有期徒刑一年（庚○○則依偽造有價證券罪量處有期徒刑四年）
    ，固非無見，惟查：原審併認被告丑○○、戊○○牽連犯同法第三百四十四條之
    重利罪，被告庚○○牽連犯同法第三百四十四條之重利罪、第二百零一條第一項
    之偽造有價證券罪，又所謂供犯罪所用之物係指凡在實施犯罪行為所直接使用之
    物而言，本件被告庚○○、丑○○所帶之行動電話僅供彼此聯絡之用尚非妨害
    自由犯罪中所直接使用之物，原審併予宣告沒收，即有未洽（理由詳後述）。
    被告等四人上訴否認有妨害自由犯行雖無可取，惟原審此部分判決既有可議，自
    應將原判決撤銷改判。爰審酌積欠被告庚○○、戊○○、丑○○債務者為被害人
    之夫，與被害人丁○○無關，被告等不思尋正常管道訴追，卻以挾持被害人之方
    式逼其夫出面，影響社會之治安甚鉅，且帶走丁○○之手段激烈，又本件事啟於
    被告庚○○、戊○○、丑○○三人，其等三人犯罪情節較重，且就犯罪情節而論
    ，被告庚○○為出資人之一，且本件係由其委託徵信社找尋被害人，又強押丁○○外出亦由其與戊○○負責，甚至在己○○空白支票上填載六百五十萬元向法院
    請求執行辛○○、己○○之財產亦係庚○○，因而被告庚○○應受較大之苛責，
    而被告子○○雖為累犯，然原屬事不干己，因一時失虞致罹刑典，且現身罹疾病
    ，犯行又較輕，量型本應斟酌從輕，又被害人之夫己○○確實積欠被告庚○○等
    人金錢而偕同被人丁○○避不見面，被告等人急於找尋被害人之夫亦非全然無因
    ，並分別參酌被告等犯罪動機、目的、犯後態度及等情狀，除因被告庚○○犯罪
    情節較重，判處有期徒刑柒月外；其餘被告戊○○、丑○○各量處有期徒刑六月
    、被告子○○量處有期徒刑四月，以示懲儆。又因行為後法律有變更者，適用裁
    判時之法律，刑法第二條第一項前段定有明文。而九十年一月四日修正，同年月
    十日經總統公布施行之刑法第四十一條規定：「犯最重本刑為五年以下有期徒刑
    之罪，而受六月以下有期徒刑或拘役之宣告，因身體、教育、職業或家庭之關係
    或因其他正當事由，執行顯有困難者，得以一元以上三元以下折算一日，易科罰
    金。」，因而被告戊○○、丑○○、子○○所處之刑應併諭知易科罰金之折算標
    準，以資適法。至於扣案之行動電話二具（第000000000號、第000
    000000號），僅係供彼此聯絡之用尚非妨害自由犯罪中所直接使用之物，
    不另為沒收之諭知，附為敘明。
四、公訴意旨另以：被告戊○○、丑○○、庚○○共同自八十三年四月間起，趁己○○在外吃喝玩賭，花費浩大，需款甚急，向其等借款時之急迫、輕率，在臺南縣
    新營市○○路汽車當舖內，陸續借予己○○新臺幣（下同）十萬元、二十萬元、
    三十萬元不等之款項，而取得每月利息五分顯不相當之重利，先後以此法貸予己○○四百餘萬元，取得己○○償還之本息三百餘萬元，餘款皆另開立己○○本人
    名義之本票及其父辛○○名義之支票金額共六百零四萬二千元支付，庚○○復要
    求己○○於八十四年十月間另開立辛○○名義未填金額之空白支票一張作為未結
    算確定數額之零星利息之擔保，約定算定後由己○○補填金額，其後己○○無力
    支付重利，庚○○擅自於前開空白支票上填載六百五十萬元，與戊○○、丑○○
    共同持同其他本票、支票，向法院請求執行辛○○、己○○之財產未果，因認戊○○、丑○○犯有同法第三百四十四條之重利罪，庚○○犯有同法第三百四十四
    條之重利及第二百零一條第一項之偽有價證券罪嫌云云，上開認定無非以告訴人
    己○○之指訴為其論據。然訊據被告戊○○、庚○○、丑○○，均矢口否認有上
    開犯行，被告戊○○、庚○○、丑○○一致辯稱：皇達當舖僅係丑○○一人經營
    ，己○○係向戊○○借錢，未曾向皇達當舖借過錢，己○○自己在經營汽車貸款
    當舖放高利貸，每次均係客戶向其貸款，許某始向戊○○轉借錢，非急迫、無經
    驗，且所借款項利息僅收月息一至二分半，非放高利貸收取不相當之重利，另庚○○、丑○○各出資三百五十萬元，與己○○在嘉義市○○路合夥經營振發汽車
    當舖，該六百五十萬元支票，係己○○自己簽發要返還庚○○及丑○○上開出資
    者，並非庚○○擅自偽填金額等語。經查：
  (一)被告戊○○、庚○○、丑○○三人共同經營皇達汽車當舖，以月利率高達五分之
    顯不相當重利，借款予己○○十萬、二十萬、三十萬元等事實，固據己○○分別
    於歷次警、偵訊中及原審審理時供述甚為詳確，復經證人文致強證述己○○向其
    借用汽車行車執照及身分證影本向戊○○、庚○○、丑○○等人所經營之皇達汽
    車當舖借錢等情相符，並有己○○向戊○○、庚○○、丑○○等人借款時簽發交
    付之支票共十三張附卷可稽，及證人林俊謀、陳泰富、胡永森等人透過己○○向
    戊○○、庚○○、丑○○等人借款之保管條、汽車行照、過戶申請書、身分證影
    本及本票等在卷可資佐證，然者重利罪之成立須乘人之急迫、輕率或無經驗貸以
    金錢而取得與原本顯不相當之利息始足當之。苟借款人非無經驗，即與重利罪之
    構成要件有間。證人即告訴人曾向其借用汽車行車執照及身分證影本向被告等經
    營之皇達汽車當舖借錢之文致強於本院上訴審調查時即結證指稱其曾聽告訴人說
    過告訴人有做放款（按指汽車貸款），證人即與告訴人有同學之誼之蔡宗毅於本
    院上訴審調查時亦結證指稱：告訴人己○○先和朋友開一家友信汽車借款，沒多
    久拆夥後自己在嘉義市○○路開一家久富汽車借款，嗣被檢舉，復在嘉義市○○
    路做汽車借款，其與己○○有往來故知情，且曾幫忙申請振發當舖之電話。證人
    鄭文龍於本院上訴審調查時亦證述其知己○○有在嘉義市○○路開汽車當舖，不
    知與誰合夥。證人林俊謀於本院上訴審調查時並證述：其曾持車籍資料向己○○
    借款，不認識被告等，亦未曾向被告借錢。證人蘇成章於本院上訴審調查時又供
    證與庚○○聊天時知己○○經營汽車當舖並曾向己○○買過珍珠項鍊等語。參諸
    上述證人證言，可知告訴人己○○亦曾經營汽車當舖放款業務，因而對於該行業
    收取利息較諸民間一般放款利息為高應知之甚稔，其向被告借貸款項，顯非出於
    輕率、急迫或無經驗，則被告戊○○、丑○○、庚○○之貸與金錢，尚難成立重
    利罪責。
  (二)被告庚○○主張其所收取之前揭發票人辛○○名義之六百五十萬元支票，係其與
    被告丑○○各出資三百五十萬元，與己○○合夥經營振發當舖，嗣未營業，由己○○簽發作為返還渠等出資之用者云云，為己○○所堅詞否認，且該六百五十萬
    元之支票，係己○○向皇達當舖借款所欠之款乙節，已據證人文致強於原審證述
    在卷，文致強並供稱庚○○曾詢問其知否己○○行蹤，並出示該六百五十萬元支
    票，稱該支票係己○○向其等借錢所交付者，足認上開六百五十萬元支票非己○○欲退還庚○○、丑○○之合夥經營振發汽車當舖之投資款，又上開證人陳嘉雄
    結證：己○○簽發辛○○名義之上開六百五十萬元支票時其有在場看見，嗣庚○○持之欲向其調現時，其一看即知係己○○所簽發之上開支票云云，然己○○簽
    發支票對陳嘉雄而言事不關己，且事隔多年何以記得己○○所簽發之支票面額為
    六百五十萬元，其證詞固亦不足採，惟上開辛○○名義之支票係己○○交付庚○○用供擔保之支票，為己○○所是認，雖己○○供稱係供利息支付之擔保，惟依
    吾人生活經驗，空白支票咸擔保本息之支付，至少擔保本金之支付己○○所供顯
    有不實。上開空白支票既係供擔保之用，即係授權執票人於不獲清償時可以填載
    金額、日期，以提示支票，始符擔保之旨。如解為執票人於不獲清償時仍須經發
    票人同意始可填載日期或金額，或由發票人親自填載，則苟發票人不予同意，執
    票人持有票據與未持有票據復有何不同？又有何擔保可言？故被告庚○○執有上
    開空白支票，依事前授權填載告訴人所欠金額及日期，要無偽造有價證券可言，
    自亦難論以偽造有價證券罪。
  (三)綜上所述，被告戊○○、庚○○、丑○○等所辯否認重利及偽造有價證券之犯行
    ，尚屬可採。此外復查無其他積極證據足資證明被告戊○○、庚○○、丑○○等
    有重利及偽造有價證券之犯行，是被告戊○○、庚○○、丑○○等此部分之犯行
    尚屬不能證明，惟因公訴人認重利部分與被告庚○○、丑○○、戊○○所犯妨害
    自由罪間；偽造有價證券部分與被告庚○○所犯妨害自由罪間有方法結果之牽連
    關係，爰不另為無罪之諭知，附為記明。
五、被告丑○○經合法傳喚，無正當理由不到庭，爰不待其陳述逕行判決。
據上論結，應依刑事訴訟法第三百六十九條第一項前段、第三百六十四條、第三百七
十一條、第二百九十九條第一項前段、刑法第二十八條、第三百零二條第一項、第四
十七條、第二條第一項前段、修正後刑法第四十一條、罰金罰鍰提高標準條例第一條
前段、第二條，判決如主文。
本案經檢察官羅清溪到庭執行職務。
中      華      民    國    九十一    年      十二    月      十八    日
                                    臺灣高等法院臺南分院刑事第七庭
                                        審判長法官  蔡    崇    義
                                              法官  宋    明    中
                                              法官  許    進    國
右正本證明與原本無異。
如不服本判決，應於判決送達後十日內向本院提出上訴狀，其未敘述理由者並應於提
出上訴狀後十日內向本院補提理由狀（應附繕本)。
                                        法院書記官  陳    明    芬
中      華      民      國    九十一    年      十二    月      十八    日
附錄本案論罪科刑法條全文：
刑法第二百零一條第一項：意圖供行使之用，而偽造、變造公債票、公司股票或其他
                        有價證券者，處三年以上十年以下有期徒刑，得併科三千
                        元以下罰金。
